臺灣臺中地方法院民事判決　　　　　　 99年度勞訴字第162號
　　原　　　告　張顯成
　　　　　　　　陳森男
　　　　　　　　陳清顯
　　　　　　　　陳秀月　即江.
　　　　　　　　江柄憲即江龍.
　　　　　　　　江孟璇即江龍.
　　　　　　　　江宜靜即江龍.
　　　　　　　　江美萱即江龍.
　　共　　　同
　　訴訟代理人　陳惠玲　律師
　　被　　　告　臺灣省農會
　　法定代理人　劉銓忠
　　訴訟代理人　柳正村　律師
上列當事人間請求給付退休金差額事件，本院於民國100年6月16
日言詞辯論終結，判決如下：
    主      文
原告之訴及其假執行之聲請均駁回。
訴訟費用由原告張顯成負擔百分之二十一；原告陳森男負擔百分
之二十七；原告陳清顯負擔百分之二十七；原告陳秀月、江柄憲
、江宜靜、江孟璇、江美萱負擔百分之二十五。
    事實及理由
甲、程序事項：
    按訴狀送達後，原告不得將原訴變更或追加他訴，但擴張或
    減縮應受判決事項之聲明者，不在此限，民事訴訟法第 255
    條第1項第3款定有明文。本件原告於起訴聲明原請求判決(一)
    被告應給付原告等如附表一「請求金額」欄所示之金額，及
    自如附表一「利息起算日」欄所示之日期起，按年息百分之
    五計算之遲延利息。(二)訴訟費用由被告負擔。嗣於民國（下
    同）100年3月17日、100年4月20日先後分別具狀變更訴之聲
    明，其訴訟標的及請求之原因事實與原訴仍屬相同，僅附表
    一原告等人之「請求金額」欄所示金額增加與減少，核屬擴
    張與減縮應受判決事項之聲明，揭諸前開法律規定，應與准
    許，先予敘明。
乙、實體事項：
壹、原告主張：
一、原告張顯成、陳森男、陳清顯與原告陳秀月、江柄憲、江孟
    璇、江宜靜、江美萱等五人之被繼承人江龍雄（下稱原告等
    ），曾任職於被告，除本職外，另擔任被告主管職務（主任
    、課長或場長），不論工作內容、職權、責任，均比相同職
    等卻未擔任主管之同事為繁重，原告等因另擔任主管職務，
    依農會人事管理辦法第24條得「按月」領取相當於本薪百分
    之十之主管津貼。原告等陸續申請或因屆齡而退休，依農會
    人事管理辦法第54條第 1項規定，計算並於退休時領取如附
    表一「領得退休金」欄所示之退休金，而被告給付原告等之
    退休金，僅依據原告等退休前三年之薪點乘以每點換發金額
    計算，並未將主管津貼列入平均薪額計算原告之退休金，致
    短少如附表「請求金額」欄所示之退休金。依臺灣省政府74
    年6月11日七四府農輔字第45898號函反面推論足知，原告等
    所領取之主管津貼顯為薪額之一部分，不同於總幹事特支費
    ，不得檢據核銷，須全數納入薪資所得申報所得稅。是以，
    農會人事管理辦法第54條第一項所指之薪額，應包括按月給
    付之主管津貼，非單指基本薪給，否則農會人事管理辦法逕
    明文「基本薪給」即可，無庸另以「薪額」稱之。故原告等
    自得請求被告給付如附表一「請求金額」欄所示之退休金，
    並參照最高法院94年度台上第43號判決，原告等如附表一「
    退休日」欄所示之日期退休，請求被告給付退休金之遲延利
    息，應依勞動基準法施行細則第29條第 1項之規定，自退休
    日後30日之翌日開始起算。
二、對被告抗辯之陳述：
  (一)鈞院97年度重勞訴字第 9號民事判決就被告退休員工訴外人
    吳邦男退休金短少之部分，雖經被告提起上訴，但經臺灣高
    等法院臺中分院99年度勞上字第16號民事判決駁回其上訴，
    被告臺灣省農會復對第二審判決提起第三審上訴，亦遭最高
    法院駁回上訴，僅廢棄吳邦男之不休假獎金、績效獎金。
  (二)原告等除本職外，另擔任主管職務（主任、課長或場長），
    依農會人事管理辦法第24條規定，得「按月」領取相當於本
    薪百分之十之主管津貼，該主管津貼，核屬原告等人擔任主
    管職務之勞務對價，每年並全數納入薪資所得申報所得稅，
    顯為薪額之一部分。雖原告等當初領取主管津貼係以特支費
    之名目，然原告所領之主管津貼，無須單據核銷，實質上相
    當於薪資，每個月可定額領受，與得檢據核銷之農會總幹事
    特支費不同。鈞院96年度勞訴字第93號民事判決、臺灣高等
    法院臺中分院98年度勞上字第 4號民事判決、鈞院97年度重
    勞訴字第 9號民事判決、臺灣高等法院臺中分院99年度勞上
    字第16號民事判決及最高法院100年度台上字第170號民事判
    決，均肯定主管津貼為薪額報酬之一部分，從而判准被告依
    法應予給付。
  (三)被告員工訴外人吳邦男將主管津貼列入薪額計算，於鈞院起
    訴請求被告給付退休金差額之案例，鈞院在97年度重勞訴字
    第 9號民事判決中明確指出「按農會總幹事得依其薪給數額
    按月報支特支費，副總幹事、主任秘書（秘書）及依法設置
    之各部門主管得依其薪給數額百分之十按月支領主管特支費
    。但農會上年度決算發生虧損，或財務困難累積虧損尚未彌
    補者，應由理事會降低其支給數額，農會人事管理辦法第24
    條定有明文；又按農會總幹事依（舊）農會人事管理辦法第
    25條支領之特別費，應以特別辦公費處理，總幹事備據支領
    後，應交會（事）務單位保管，檢據報支，會（事）務單位
    應按月檢附特之付費開支備查簿及合法支付單據，以備查核
    ，此可參照臺灣省政府74年6月11日74府農輔字第45898號函
    在卷可參，是關於農會總幹事之特支費係需以領據報支，而
    其他主管特支費則無須以領具報支，此亦經兩造所不爭執，
    足見兩者性質上應有不同，況依照農會財務處理辦法第18條
    『會計科目名稱』亦有將特支費列為用人費用項下，被告方
    面實際上亦將特支付列為原告吳邦男、廖重奎、吳文進、曾
    穗瑜之職務加給薪資，並加以扣稅，足見原告吳邦男、廖重
    奎、吳文進、曾穗瑜先前所支領之特支費，並非得依照所得
    稅法第 4條規定得免納入所得之情形，是見關於主管特支費
    ，應為原告吳邦男、廖重奎、吳文進、曾穗瑜正常工作所應
    得之報酬無誤。」該法律見解，業經最高法院 100年度台上
    字第 170號民事判決駁回被告之上訴，足徵最高法院亦認為
    被告應將主管津貼加計作為退休金薪額平均之計算基準。
  (四)至於行政院農業委員會99年 6月10日農輔字第0990137731號
    函所示關於退休金計算基準，核其性質，純屬行政機關依其
    職掌就有關法規所為釋示，參照最高法院91年台上字第2260
    號裁判，行政機關依其職掌就有關法規所為釋示，法院於審
    判案件時，本不受其拘束，仍應依其獨立確信之判斷，認定
    事實，適用法律，否則即淪為行政機關之下屬或執行單位，
    並與憲法第78條之法院法律解釋權及第80條法官依法獨立審
    判之精神相悖。況行政院農業委員會擅自論斷薪額僅限於基
    本薪給，不包括其他各項薪給所得額，顯然逾越農會人事管
    理辦法而不當限縮薪額之定義，變相限制農會員工退休金權
    益，委不足採。再者，據農會人事管理辦法第五章薪給之規
    定，原告等於法既得「按月」請求被告給付主管特支費，主
    管特支費自為原告薪資結構之一部，則被告應將主管特支費
    列入計算給付退休金，方為適法，在無任何法令明文限制下
    ，不應無故限縮解釋，致損害農會員工退休金權益。
  (五)原告主張之主管特支費，不同於總幹事之特支費。從而，臺
    灣高等法院臺南分院92年度勞上字第 8號判決係就總幹事特
    支費之退休金計算為論述，與本案究有不同，尚不宜比附援
    引。另臺灣高等法院臺中分院99年度勞上易字第57號民事判
    決，謹就「薪給」之內容為論述，對於「在職最後三年之『
    薪額平均』為計算基準」其中之「薪額」未置一詞，顯有判
    決不備理由之違法，惟因訴訟標的金額未達新臺幣（下同）
    1,650,000元，無法提出第三審上訴而告確定。
三、並聲明：
  (一)被告應給付原告如附表一「請求金額」欄所示之金額，及自
    如附表一「利息起算日」欄所示之日期起，按年息百分之五
    計算之遲延利息。
  (二)訴訟費用由被告負擔。
貳、被告則以：
一、被告為農民團體，不適用勞動基準法規定，被告有農會人事
    管理辦法特別法規之適用，則關於退休金之計算基準，農會
    人事管理辦法第54條第 1項前段特別規定以「薪額計算」，
    不適用勞動基準法。而所謂薪額之計算基準，依農會人事管
    理辦法第23條前段、第54條第1項前段規定，係指薪點*實發
    金額而言，不包括主管特支費、績效獎金、考核獎金、休假
    旅遊補助及不休假獎金在內。又依農會人事管理辦法第54條
    第 2項規定，退休金係以「薪給」計算甚明，農會人事管理
    辦法第19條亦已明確將「薪給」與「退休資遣撫卹準備金、
    休假旅遊補助費、不休假獎金、考核獎金」並列分開規定，
    原告再請求加計主管特支費計算差額退休金，顯與上開規定
    不符。
二、臺灣高等法院臺中分院99年度勞上字第16號向行政院農業委
    員會函查，經該會以99年 6月10日農輔字第0990137731號函
    覆略以：員工退休金發給之計算應不含來函所稱主管特支
    費、績效獎金、考核獎金、休假旅遊補助及不休假獎金。
    農會乃農民團體，不適用勞動基準法，故非勞工退休金條例
    之適用對象。依農會法第 3條規定，行政院農業委員會為農
    會之主管機關，則有關農會人事退休金計算之函示，除顯然
    違背法律，否則應予尊重主管機關之職權。原告等主張計算
    主管特支費計算退休金差額，依上開行政院農業委員會函釋
    ，應無理由。
三、另鈞院與本件相同情形之99年度訴字第 106號由訴外人陳正
    隆等三人請求被告給付退休金差額事件，業經鈞院判決駁回
    陳正隆等三人之請求，並由臺中高分院於100年5月17日以99
    年度勞上易字第57號判決駁回上訴確定，認定員工退休金發
    給之計算不含主管特支費。
四、鈞院97年度重勞訴字第 9號就被告退休之員工訴外人吳邦男
    之退休金短少部分，經被告提起上訴，臺灣高等法院臺中分
    院於99年勞上字第16號判決僅審酌「基本薪資之計算」，但
    對退休金之計算除基本薪資外，是否加計主管特支費，及農
    會主管機關行政院農業委員會99年6月10日農輔字第0990137
    731號函覆臺灣高等法院臺中分院之 「員工退休金發給之計
    算不含來函所稱主管特支費」部分，何以不足採信？均漏未
    審酌。被告復上訴至最高法院，然最高法院 100年度台上字
    第 170號判決亦僅審酌「吳邦男退休之基準日」，認定吳邦
    男於97年 8月15日為其退休之基準日，並無違誤，對退休金
    之計算除基本薪資外，是否加計主管特支費？亦漏未審酌。
五、綜上，被告之員工退休金除依「薪給」計算外，是否加計主
    管特支費？此攸關全省各級農會員工退休金計算之方法，至
    為重要。按農會員工退休金之計算，均遵照行政院農業委員
    會函釋，不含主管特支費，此項計算方法實施已有多年，原
    告請求被告加計主管特支費，補退休金差額，即無理由。
六、並聲明：
  (一)原告之訴駁回。
  (二)訴訟費用由原告共同負擔。
、本件經兩造整理並協議簡化爭點如下（依民事訴訟法第 270
    條之1第3項之規定，當事人就其主張之爭點，經依同條第 1
    項第3款或第2項為協議者，應受其拘束。但經兩造同意變更
    ，或因不可歸責於當事人之事由或依其他情形協議顯失公平
    者，不在此限。）：
一、兩造不爭執之事項（本院逕採為判決之基礎，毋庸證明）：
  (一)原告張顯成、陳森男、陳清顯曾任職被告，嗣分別於94年11
    月28日、98年7月30日、99年6月30日辦理退休。
  (二)原告陳秀月、江柄憲、江宜靜、江孟璇、江美萱等人之被繼
    承人江龍雄（98年10月10日死亡）曾任職於告嗣於98年 7月
    30日辦理退休。
  (三)被告對原告等人提出之附表二、三、四、五有關張顯成、陳
    森男、陳清顯、江龍雄等人在職最後三年薪額表。
  (四)張顯成、陳森男、陳清顯、江龍雄實際領得之退休金分別為
    2,590,761元、3,404,879元、3,351,561元、3,065,524元。
  (五)原告行使請求被告給付退休金差額之權利尚未罹於時效。
  (六)原告100年3月17日附表一計算退休金差額的計算方式，被告
    沒有意見。
二、兩造爭執之事項（本院判斷）：
  (一)原告請求退休金差額是否於法有據？（前提：是否包括主管
    特支費，主管特支費是否要列入退休金計算？）
肆、本院之判斷：
一、本院認為原告等人請求被告給付退休金差額（原告等認為應
    將主管特支費，主管特支費等列入退休金計算），於法無據
    ，為無理由，茲分述理由如下：
  (一)按農會實施單一俸給制，除薪給外，不得支領任何津貼，員
    工薪給以薪點計算之；農會總用人費除以上年度決算時農會
    員工總薪點，再除以16個月，即為員工每一薪點換發金額，
    農會人事管理辦法第23條第1項前段、第20條第1項分別定有
    明文。由上開規定可知，農會員工之薪給是以薪點乘以依農
    會人事管理辦法第20條第 1項所規定計算之每一薪點換發金
    額之總額，並不包含其他給付自明。又依農會人事管理辦法
    第19條規定：農會基本用人費用包括薪給、退休資遣撫卹準
    備金、休假旅遊補助費、不休假獎金、考核獎金及農會員工
    依法應負擔之保險費用等一切直接人事費用。該條文將「薪
    給」與退休資遣撫卹準備金、休假旅遊補助費、不休假獎金
    、考核獎金等分別論列，則以法文解釋可知該條文所規定之
    薪給並不包含休假旅遊補助費、不休假獎金、考核獎金在內
    。另農會員工績效獎金、主管特支費，乃員工薪給以外另行
    規定之給付，此由農會人事管理辦法第22條、第24條於薪給
    以外另行規定可證。
  (二)次依農會人事管理辦法第50條第 1項規定：農會應在用人費
    中，按員工每人每年 1.5個月薪給標準，提撥準備金，並設
    專戶存儲，以備支付員工資遣費、退休金或撫卹金。依上開
    說明，上開準備金係按員工每人每年 1.5個月薪給標準提撥
    ，而薪給係以薪點計算，故員工退休金發給之計算不含主管
    特支費、績效獎金、考核獎金、休假旅遊補助及不休假獎金
    在內，亦有行政院農業委員會99年6月10日農輔字第0990137
    731號函在卷可參。
  (三)原告雖以農會人事管理辦法第23條第 1項規定：農會實施單
    一俸給制，除薪給外，不得支領任何津貼，主張渠等所支領
    之特支費、績效獎金、考核獎金、不休假補助等均屬薪給內
    容，逕而主張退休金之計算，除三年總薪額為基本薪資以外
    ，應加計主管津貼、績效獎金、考核獎金及不休假獎金，作
    為退休金平均薪額計算基準，以憑核給退休金。但依上開說
    明，農會人事管理辦法既然將薪給與特支費、績效獎金、考
    核獎金等項目分別規定，且將主管津貼、績效獎金、考核獎
    金等於薪給以外另以條文規定，足證原告之主張不可採。
  (四)另原告以原告所領之主管特支費不同於總幹事特支費，不得
    檢據核銷，而應全數納入薪資所得申報所得稅為論據，但依
    上開說明退休金之給付係以薪點換發金額為準據，此與所得
    稅法所規定之薪資所得範圍無關。
  (五)綜上，原告主張退休金之計算，應加計主管特支費，請求：
    (1)被告應給付原告張顯成 259,587元，及自94年12月29日起
    按年息 5%計算之利息；(2)被告應給付原告陳森男340,472元
    ，及自98年8月30日起按年息 5%計算之利息；(3)被告應給付
    原告陳清顯335,119元，及自99年7月31日起按年息5%計算之
    利息；被告應給付原告陳秀月、江柄憲、江宜靜、江孟璇、
    江美萱306, 522元，及自98年8月30日起按年息 5%計算之利
    息，洵屬無據。從而，原告等人請求被告給付退休金差額，
    為無理由，應予駁回。
五、本件事證已臻明確，兩造其餘之攻擊防禦方法，經審酌後，
    認與判決基礎之事實及結果並無影響，爰不一一贅述，併此
    敘明。
六、原告之訴既經駁回，其假執行之聲請亦失所依附，應併予駁
    回。
伍、訴訟費用負擔之依據：民事訴訟法第78條、第85條第 1項但
    書。
中    華    民    國   100    年    7     月    22    日
                  民事第一庭  法  官  顏世傑
正本係照原本作成。
如對本判決上訴，須於判決送達後20日內向本院提出上訴狀。如
委任律師提起上訴者，應一併繳納上訴審裁判費。
中    華    民    國   100    年    7     月    22    日
                              書記官  賴亮蓉